【裁判字號】    96,訴,371
【裁判日期】    970620
【裁判案由】    給付違約金等
【裁判全文】
臺灣花蓮地方法院民事判決               96年度訴字第371號
原      告  丁○○
訴訟代理人  庚○○
原      告  大眾不動產經紀企業社
法定代理人  庚○○
被      告  丙○○
訴訟代理人  張秉正律師
複代理人    曾泰源律師
上列當事人間請求給付違約金等事件，本院於民國97年6月4日言
詞辯論終結，判決如下：
    主      文
被告應給付原告大眾不動產經紀企業社新台幣陸拾肆萬陸仟捌佰
元，及自民國96年11月8日起至清償日止，按年息百分之五計算
之利息。
原告其餘之訴駁回。
訴訟費用由被告負擔十分之四，餘由原告各負擔十分之三。
本判決第一項於原告大眾不動產經紀企業社以新台幣貳拾壹萬伍
仟元供擔保後得假執行，但被告如以新台幣陸拾肆萬陸仟捌佰元
預供擔保後，得免為假執行。
原告其餘假執行之聲請駁回。
    事實及理由
一、原告主張：
  (一)被告於民國96年4月30日與原告大眾不動產經紀企業社（原
    名為和平不動產經紀企業社，為合夥組織，下稱大眾企業社
    ）簽定委託銷售契約書（下稱系爭契約一），將其所有坐落
    花蓮縣吉安鄉○○段616地號土地（下稱系爭土地），委託
    大眾企業社銷售，委託銷售期間自96年4月30日起至97年4月
    30日止，委託銷售價格為新台幣（下同）1,736萬元，同時
    於該契約第8條第1項約定，授權大眾企業社為代理人。原告
    丁○○（下稱丁○○）於96年7月25日與大眾企業社簽訂「
    不動產斡旋╱承諾契約書」（下稱系爭契約二），表示願以
    1,492萬元購買系爭土地，契約期間自96年7月25日起至96
    年8月15日止，並委託大眾企業社為代理人，同時給付50萬
    元斡旋金予大眾企業社。
  (二)丁○○與被告就系爭土地所願意交易之買賣價金雖有差距，
    惟經大眾企業社居中磋商後，於96年8月1日丁○○變更其買
    賣價金，願意把買賣金額提高到1,617萬元。變更後之交易
    總額亦經賣方同意，並在96年8月2日於系爭契約二第13條處
    載明：「買賣雙方總價款壹仟陸佰壹拾柒萬。」由被告當場
    授權訴外人即其夫甲○○簽署承諾（當時被告及甲○○均在
    場），雙方並約定於96年8月14日再簽署完整正式的買賣契
    約書。然96年8月14日當天下午3時左右，丁○○與被告依約
    如期到大眾企業社營業處所準備簽署完整正式之買賣契約書
    ，詎被告竟突然反悔，拒不簽署，嗣經大眾企業社以存證信
    函通知被告另訂96年9月6日於大眾企業社簽署，被告仍置之
    不理，顯已違約。被告旋於96年9月7日辦理系爭土地分割（
    分割增加稻香段616-1、616-2地號土地），於96年9月20 日
    就已分割之系爭土地，設定抵押權予訴外人蔡宜宏，同時辦
    理限制登記，至此，被告不願履約之態度已明顯，其顯然違
    反系爭契約一第8條第4項之約定。
  (三)本件買賣雙方在要約之有效期間之內已就系爭土地（買賣標
    的物）及買賣價金有意思合致，依民法第345條第2項、第
    153條規定，並參酌最高法院40年台上字第1482號、68年台
    上字第1504號及69年台上字第1710號判例意旨，買賣契約即
    為成立（成立生效日為被告授權甲○○簽署承諾當日即96年
    8月2日）。被告於買賣契約成立後，反悔不賣嗣又將系爭土
    地設定抵押權予蔡宜宏，並為限制登記，已違反系爭契約一
    第12條第1、2項約定（請鈞院擇一勝訴即可），且有可歸責
    事由，大眾企業社即得請求被告給付委託總價額1,617萬元
    之4％即646,800元。本件買賣契約已成立，大眾企業社依系
    爭契約一第5條第1項之約定，預計可由丁○○收取交易總價
    2 ％之服務報酬，此係屬可預期之利益，惟因被告前開違約
    情事而無法取得，依民法第226條第1項及第216條之規定，
    得向被告請求委託總價額1,617萬元之2％即323,400元之損
    害賠償，總計得向被告請求970,200元。
  (四)依系爭契約一第8條第1項及系爭契約二第5條第1項，被告與
    丁○○均許諾由大眾企業社代理，依民法第106條規定，即
    屬合法。被告與丁○○間之買賣契約業已成立生效，則被告
    與大眾企業社間的委託銷售契約之委託條件已經達成，是以
    丁○○給付予大眾企業社之斡旋金50萬元，於買賣契約成立
    時，依系爭契約二第5條第2項約定，性質轉充為買賣契約之
    定金，大眾企業社收受定金之法律行為歸屬於本人即被告，
    視被告已受領丁○○所給付之定金50萬元。依系爭契約二第
    5條第4項約定：「賣方於買賣契約因本條第2項而成立後反
    悔不賣或因可歸責於賣方之事由致無法完成簽約者，應加倍
    返還定金予賣方」，因被告給付不能且可歸責，是依系爭契
    約二第5條第4項，丁○○得向被告請求加倍返還其所受定金
    。退步言之，縱認為雙方其實僅就系爭買賣契約之標的物及
    價金等買賣契約必要之點意思表示一致，而未及於系爭契約
    二第5條第4項之約定，惟依民法第249條第3款之規定，丁○○亦得據此向被告請求加倍返還定金100萬元。而大眾企業
    社已代被告返還50萬元予丁○○，故僅再向被告請求給付50
    萬元即可。
  (五)被告就其所辯與大眾企業社合意暫不委託銷售云云，並未舉
    證證明，且其取回所簽署之契約書，顯見被告確有同意受該
    契約拘束之意思，否則僅須當場作廢該契約書即可，何須取
    回。系爭契約一之簽署是以一式二張複寫之格式，因當時業
    務員乙○○疏忽未將委託銷售期間複寫於被告所執之契約書
    上，乙○○發現後，立即向被告說明，並請求被告取出契約
    書填寫，惟被告口頭答應後，因嫌麻煩故未取出契約書填寫
    。退步言，縱認為系爭契約一未明白約定委託銷售期間，仍
    無礙系爭契約一之成立，因兩造已就委託銷售之必要之點即
    委託銷售之標的物及應給付之報酬意思表示合致。契約終止
    之效力僅使契約向將來失效，不影響終止前已發生之債權債
    務關係，丁○○與被告間之買賣契約既已成立，被告依系爭
    契約一之約定，即應給付大眾企業社仲介服務報酬，要不因
    嗣後被告終止系爭契約一而受影響。96年8月2日大眾企業社
    之業務員乙○○與己○○前往被告住處洽談議價時，被告並
    未表示雙方已無法律關係，並於96年8月14日偕甲○○至大
    眾企業社準備訂定買賣契約，顯見系爭契約一未經被告解除
    。
  (六)96年8月2日甲○○確得到被告之授權，縱認甲○○未經被告
    授權代理，惟按其情況亦構成表見代理，蓋96年8月14日三
    方（即買賣雙方與大眾企業社）相約至大眾企業社準備簽署
    正式買賣契約，被告與甲○○一同前來，除希望再提高1617
    萬元之價金外，並未為任何反對意見，顯見被告不僅知悉甲○○代為簽署同意以價金1,617萬元出售，且從至尾均未表
    示反對之意思，已構成民法第169條表見代理，被告應負授
    權人之責。系爭契約一簽訂時係由被告與甲○○一同於被告
    住所簽署，雖契約當事人為被告，然甲○○均陪同參與，則
    原告相信甲○○經被告授權為代理人，亦屬常情。
  (七)爰依系爭契約一第12條第1、2項約定（擇一勝訴即可），民
    法第226條第1項、第216條規定請求被告給付予大眾企業社
    ，並依民法第249條第3款、系爭契約二第5條第4項約定（擇
    一勝訴即可）請求被告給付予丁○○。並聲明：
    1.被告應給付大眾企業社970,200元，及96年8月15日起至清
      償日止，按年息百分之五計算之利息。
    2.被告應給付丁○○50萬元，及自96年8月15日起至清償日
      止，按年息百分之五計算之利息。
    3.原告願供擔保請准宣告假執行。
二、被告則以：
  (一)被告雖曾向大眾企業社為不動產銷售之洽商，並曾有系爭契
    約一，惟被告後即向大眾企業社表示暫不委託銷售，亦將被
    告所簽立之委託書正本取回，並經大眾企業社同意，況被告
    原所簽立之系爭契約一上，並未載明委託銷售期間，而依系
    爭契約一第3條所載，被告本得隨時單方終止委託，且系爭
    契約一亦由被告隨後與大眾企業社達成共識下，而解除委託
    ，並作廢系爭契約一，可證雙方早已無委任關係存在。退步
    言，倘大眾企業社認彼此間並未合意解除，然被告持有之系
    爭契約一上並未記載銷售期間，而係空白。大眾企業社持有
    之委託書疑為其單方事後自行書寫填載，並未經被告同意，
    可證簽約當時原無銷售期間之記載，被告得隨時、任意的終
    止契約。原告為專業之不動產銷售經紀商，就自己所提供予
    被告委任所用之定型化契約書，怎可能會有大眾企業社所稱
    已獲得被告授權下、疏忽漏未填寫銷售期間之可能？既因「
    疏失」漏未填寫，即係未填寫，可見兩造就委託銷售期間未
    具合意，而無記載，足以反證被告根本不願受系爭契約一第
    3 條約定拘束，而因欲行使任意終止委任權利，而不願填寫
    ，大眾企業社事後自行填載，不得拘束被告。倘鈞院認系爭
    契約一仍有效存在，被告並以此書狀繕本之送達，為終止系
    爭契約一之意思表示。
  (二)縱認系爭契約一仍有效存在，然系爭契約一上已載明，欲出
    售之買賣價金條件為1,736萬元。大眾企業社與丁○○間所
    共同提出之買賣條件，依系爭契約二所載為1,492萬元，縱
    其後變更買賣條件為1,617萬元，亦與原告委託之買賣條件
    不符，依系爭契約一第8條第2項約定，大眾企業社不得未經
    被告同意，逕與丁○○訂定買賣契約及收受定金。依民法第
    568條規定並依系爭契約一第5條約定，大眾企業社就系爭土
    地買賣，並未達成居間約定之價格條件，而有成立任何之買
    賣謀合，其服務報酬請求之條件尚未成就，自不得請求報酬
    。被告既未有債務不履行情事存在，原告據民法第226條第1
    項請求損害賠償，亦無理由。
  (三)不動產出售等物權買賣行為，依民法第534條規定，須有特
    別委任方得為之，被告並未予甲○○任何特別委任書狀，亦
    無以其他方式為特別委任之要式，甲○○縱為被告之配偶，
    而依民法第1003條有日常生活互為代理權能，然不動產買賣
    倘未有特別委任，縱配偶代理為出售行為，其代理行為亦不
    生效力。被告於96年8月2日甲○○簽名時並未在場，亦不曾
    為「全權代其決定」之表示，原告所言，與事實不符，蓋若
    被告在場，何須由被告之丈夫簽立，為何不由識字且在場之
    被告親自簽署？大眾企業社為受有專業訓練之不動產經紀人
    ，殊有不知不動產買賣授權必須特別委任，並為書面之要式
    行為，而不請被告書具特別委任書狀，可見原告所稱「當面
    授權」及「表見代理」均與情理及經驗法則相違。
  (四)大眾企業社與丁○○間雖簽立系爭契約二，然大眾企業社明
    知與被告間已無委任關係，且買賣條件亦與系爭契約一記載
    不符之情況下，仍自行謀合「買賣」，並收受丁○○之定金
    50萬元，屬自己之故意過失行為致丁○○受有損害，依不動
    產經紀條例第26條第1、2項規定，應對丁○○負賠償之責。
    系爭契約一既經被告解除，大眾企業社於解除後再為居間之
    行為，已與被告無涉，其應自負與丁○○間之契約責任。退
    步言，倘系爭契約一仍有效存在，大眾企業社尋得之買主所
    出價格與被告委託售價不符，亦與系爭契約一第4條約定買
    賣契約簽定同時買方應給付第一期款1,736,000元之約定不
    符，顯見被告與丁○○間並無買賣契約存在，被告自無賠償
    丁○○之義務。原告應就被告願以低於原委託價格出售系爭
    土地予丁○○之事實負舉證之責。
  (五)所謂定金返還義務或加倍返還規定，必於契約之相對人間，
    始有其規定之適用。然大眾企業社與丁○○間，所成立者係
    另一居間契約即系爭契約二。大眾企業社明知其與被告間已
    無委任關係，系爭契約二買賣條件亦與系爭契約一之記載不
    符，仍自行謀合「買賣」，被告當不受其等間之契約拘束，
    則大眾企業社因系爭契約二收受丁○○50萬元「斡旋金」，
    並將該「斡旋金」轉充「定金」，倘使丁○○受損，應自負
    其責，該斡旋金並未交付被告，大眾企業社以自己故意行為
    致使丁○○受有損害，丁○○即不得以其等間之契約關係所
    受損害，對抗無契約關係之被告，而請求被告加倍返還。再
    依民法第574條規定，大眾企業社於價金條件尚未成就，且
    不屬系爭契約一第8條第2項得自行簽訂買賣契約授權範圍，
    即逕將其所收受之「斡旋金」充作「定金」，並始終自行收
    受而未交付予被告，則丁○○自不得依民法第249條第3款規
    定，向無契約關係之被告請求定金之返還或賠償。又系爭契
    約二第5條第4項約定係指買賣雙方已因各自之居間契約有價
    金合意，而成立買賣契約後，因賣方反悔不賣，或因可歸責
    於賣方事由致無法完成簽約者，賣方始負定金加倍返還之責
    。既丁○○與被告間依彼此之居間契約所載條件，始終未有
    價金合意之成就，則買賣契約關係自始未成立，被告亦從未
    收受其所交付之定金，則丁○○另依系爭契約二第5條第4項
    約定請求，更顯無理等語資為抗辯。並聲明：原告之訴駁回
    。如受不利判決願供擔保請准宣告免為假執行。
三、兩造不爭執之事實：
  (一)被告於96年4月30日與大眾企業社（原名和平不動產經紀企
    業社）簽訂「委託銷售契約書」（即系爭契約一），委託大
    眾企業社居間銷售被告所有系爭土地，委託銷售價格為1736
    萬元。
  (二)甲○○為被告之夫。
  (三)丁○○於96年7月25日與大眾企業社簽訂「不動產買賣斡旋/
    承諾契約書」（即系爭契約二），契約期間自96年7月25日
    起至96年8月15日止，承諾願以1492萬元購買系爭土地，並
    給付面額50萬元之支票1張予大眾企業社作為斡旋金，丁○○於96年8月1日變更為願以1617萬元購買系爭土地。原告所
    提系爭契約二、契約內容變更合意書為真正（本院卷22、23
    頁）。
  (四)96年8月2日甲○○在契約二「賣方簽署承諾」欄上簽名並按
    指印。
  (五)被告於96年9月7日辦理系爭土地之分割（分割增加稻香段
    616-1、616-2地號土地），並於96年9月20日就分割後之系
    爭土地設定抵押權予蔡宜宏，同時辦理限制登記。原告所提
    土地登記簿謄本為真正（本院卷21、25、26頁）。
  (六)被告持有之系爭契約一，關於銷售期間，並無原告持有之系
    爭契約一阿拉伯數字97年4月30日之銷售期間記載，而係空
    白。
四、得心證之理由：本件兩造所爭執之處，應在於：
  (一)系爭契約一是否已經被告於簽約後隨即解除而失其效力？系
    爭契約一上是否記載委託期間？（即大眾企業社與被告間有
    無委託期間之約定？）如未記載，是否經被告於簽約後即表
    示終止而失效？
  (二)丁○○與被告間，以1617萬元為價金購買系爭土地之買賣契
    約是否成立生效？甲○○是否為被告之代理人或有表見代理
    情形（被告援引民法第534條規定）？大眾企業社有無依系
    爭契約一第8條第3項約定，於收受定金後24小時內將所收定
    金50萬元送交被告？
  (三)大眾企業社依系爭契約一第12條第1、2項約定（擇一勝訴即
    可）請求被告給付646,800元，並依民法第226條第1項、第
    216 條規定請求被告給付所失利益323,400元，是否有理？
  (四)丁○○依民法第249條第3款、系爭契約二第5條第4項約定（
    擇一勝訴即可）請求被告給付50萬元，是否有理？茲審酌如
    下。
五、就前開爭點(一)方面：按事人主張有利於己之事實者，就其事
    實有舉證之責任。當事人主張之事實，經他造於準備書狀內
    或言詞辯論時或在受命法官、受託法官前自認者，無庸舉證
    。民事訴訟法第277條前段、第279條第1項定有明文。本件
    大眾企業社所提出之系爭契約一固記載「委託期間自簽訂本
    契約之日起至97年4月30日止」，有系爭契約一可參（本院
    卷19頁），惟被告保有之系爭契約一就「委託銷售期間」則
    未有「97年4月30日」之記載（本院卷41頁），經本院當庭
    核對發現被告所提出之系爭契約一上手寫文字，除「Ⅹ」及
    「作廢」以外均為使用複寫紙複印而成（本院卷90頁筆錄參
    照），大眾企業社復於96年12月18所提之書狀中自承「委託
    銷售契約之簽署是以一式二張複寫之格式，因當時業務員乙○○之疏忽而未將委託銷售期間複寫於被告所執之契約書上
    ，乙○○發現後，立即向被告說明，並請求被告取出契約書
    填寫，惟被告口頭答應後，因嫌麻煩故未取出契約書填寫」
    （本院卷50頁），顯見系爭契約一簽立時確未載委託銷售期
    間；證人乙○○固附和大眾企業社之主張，證稱被告同意將
    系爭土地委託大眾企業社出售等語（本院卷144頁筆錄參照
    ），然該證詞並無法證明被告同意委託期間至97年4月30日
    止，準此，應堪認系爭契約一簽立時並未填載委託銷售期間
    。按解除或終止契約，應以意思表示向對方為之，且契約終
    止之效力僅向將來發生，對於終止前雙方之法律關係不生影
    響。被告固辯稱系爭契約一已經兩造合意解除或終止云云，
    惟未能舉證以實其說，再參酌證人甲○○之證詞：96年8 月
    2日我太太（即被告）同意我在系爭契約二背面賣方簽署承
    諾欄處簽名，因為價錢我太太也同意；96年8月14日我和我
    太太一起去大眾企業社，是要簽約決定付款的方式等語（本
    院卷150、151頁），足見被告於96年4月30日與大眾企業社
    簽立系爭契約一至96年8月14日，仍續委託大眾企業社銷售
    系爭土地，系爭契約一顯未經被告解除，縱被告嗣於96 年
    11月21日以民事答辯(二)狀繕本終止系爭契約一（本院卷33
    頁書狀記載可參，該書狀繕本於96年12月3日送達大眾企業
    社），亦僅向後失其效力，不影響終止前雙方之法律關係。
六、就前開爭點(二)方面：
  (一)按當事人就標的物及其價金互相同意，買賣契約即為成立，
    民法第345條第2項固有明文。然該條所謂標的物及價金，非
    僅謂當事人就買賣契約標的物及價金之特定而言，尚應包括
    當事人對標的物交付、所有權移轉登記時期、價金之給付方
    式等在內，若當事人於買賣契約協商斡旋之過程中，雖就買
    賣標的物及價金為約定，惟就其餘具體內容，例如付款方法
    、所有權移轉登記時期、標的物交付等事項，均未約定，且
    無法達成合意，自難認買賣雙方就買賣契約之必要之點已有
    互相同意。又不動產之買賣，除標的物及其價金，當事人須
    互相同意外，尚涉及付款方法、稅負、點交、費用及違約等
    重要事項。買賣預約，固非不得就標的物及其價金，或其他
    事項之範圍先為擬定，作為將來訂立本約之張本，惟預約與
    本約究非同一，其內容未必盡同，通常均由當事人就預約所
    擬定之範圍進行商議，於獲得具體之結論後，再據以訂立本
    約。買賣預約，雖非不得就標的物及價金等預先擬定，以作
    為訂立本約之張本，究不能因此即認買賣契約業已成立（最
    高法院79年台上字第1357號判決、80年台上字第1883號判決
    要旨參照）。
  (二)原告主張丁○○與被告就系爭土地以1,617萬元出售之買賣
    契約已經成立云云，惟為被告所否認。然查：甲○○雖於96
    年8月2日承諾系爭土地買賣總價為1,617萬元，並於系爭契
    約二背面簽名，然被告與丁○○就系爭土地之點交、移轉、
    買賣價金給付之時、地及方式，相關稅捐及費用之負擔、違
    約責任等重要事項均未約定，此參系爭契約一第8條第2項前
    段約定：「甲方（即被告）承諾買方之要約條件或買方提出
    之購買總價、付款方式及其他購屋條件已符合本契約之委託
    條件者買賣契約成立」（本院卷第19頁反面），可知被告與
    大眾企業社均將買方之付款方式作為契約必要之點，須達成
    合意買賣契約始為成立，大眾企業社嗣雖提出一紙有甲○○
    簽名之付款約定書（本院卷187頁），主張付款方式亦經雙
    方合意云云，該文書上甲○○之簽名雖屬真正，但實質真實
    性為被告及甲○○所否認，且參諸前開約定書內容，所載價
    金與系爭土地總價顯不相符，且本件為土地之買賣，該約定
    書上卻以「建造」、「使照」為付款時間，與系爭土地之買
    賣契約性質亦不相符合，是該付款約定書顯然不能證明買賣
    雙方就付款方式已達成合意。至於甲○○有無代理被告之權
    限，證人甲○○則為肯定之證詞（本院卷150至151頁筆錄參
    照），是甲○○應係在被告授權下簽署承諾，且被告授權甲○○出售系爭土地，非僅概括授權而係特別之授權，甲○○
    簽署承諾價金為1,617萬元，效力自及於被告，惟因甲○○
    代理被告與丁○○僅就系爭土地及價金為合意，對付款方式
    等前述不動產買賣之重要事項均未約定，應認甲○○代理被
    告與丁○○簽訂者，僅為買賣契約之預約，而非本約。
  (三)按「買方之承購條件於本約有效期間經賣方同意，或買方提
    出之承購總價、付款方式及其他承購條件已符合賣方之委託
    條件者，買賣契約即為成立，受託人得全權代理買方將斡旋
    金充為定金交付予賣方，本契約即視為定金收據，買方絕無
    異議」、「甲方（即被告）承諾買方之要約條件或買方提出
    之購買總價、付款方式及其他購屋條件已符合本契約之委託
    條件者，買賣契約即為成立。此時若買方為履行買賣契約而
    給付定金者，甲方同意乙方（即大眾企業社）無須再行通知
    甲方即得全權代理收取定金」系爭契約二第5條第2項及系爭
    契約一第8條第2項約定甚明。依前開契約內容可知，丁○○
    交付予大眾企業社之斡旋金僅在買賣契約成立後始得充當定
    金，而由大眾企業社代為領取，於買賣契約成立前不生斡旋
    金充當定金之性質。本件被告所簽訂之契約僅為預約已如前
    述，則丁○○於系爭契約二成立時雖交予大眾企業社面額50
    萬元之支票一張充當斡旋金，並不生充當定金之效力，大眾
    企業社所收取之50萬元支票性質上並非定金，自不生系爭契
    約一第8條第3項有關定金約定之問題。
七、就前開爭點(三)方面：
  (一)按「甲方（即被告）如有下列情形之一者，視為乙方（即大
    眾企業社）已完成仲介之義務，甲方應全額給付服務報酬予
    乙方：一、委託期間內，甲方自行將委託買賣標的出售或另
    行委託第三者仲介者，甲方應給付委託總價額4％與乙方」
    、「如買賣成交，受託人向買賣雙方收取成交總價款百分之
    六（含稅）之服務報酬。其中買方（即丁○○）同意給付受
    託人成交總價款百分之二（含稅）之服務報酬，並應於買賣
    雙方簽訂不動產買賣契約書時一次付清。」系爭契約一第12
    條第1項及系爭契約二第6條第1項分別定有明文。
  (二)被告終止系爭委託銷售契約之意思表示，於96年12月3日通
    知大眾企業社（本院卷33頁書狀、47頁送達證書參照），該
    委託銷售契約自96年12月3日始生終止之效力。而自96年4月
    30日被告與大眾企業社簽訂系爭契約一至96年12月3日止契
    約有效期間，被告均應受系爭契約一之拘束，惟被告於系爭
    契約一有效期間之96年8月20日另行與訴外人日盛不動產經
    紀企業社就系爭土地簽訂委託銷售契約，此經證人即日盛不
    動產經紀企業社負責人戊○○到庭證述，並提出日盛不動產
    委託銷售契約書在卷可憑（本院卷152至153、171頁），可
    見被告確有違反系爭契約一第12條第1項約定，在委託期間
    內，另行委託第三人仲介之情形，自應依該條項之約定給付
    委託總價額1617萬元之4％即646,800元（00000000×4﹪＝
    646800）予大眾企業社。
  (三)依系爭契約一第5條及系爭契約二第6條之約定，大眾企業社
    於買賣成交後始得對買賣雙方收取服務報酬，而「買賣成交
    」之文義定義不明，然參酌居間契約之特性及系爭契約一、
    二之契約約定條款，應認大眾企業社之報酬性質為成果報酬
    ，且須謀合買賣雙方至訂定買賣契約（本約而非預約），始
    取得報酬請求權或相當於報酬請求權之賠償，而民法第216
    條中所謂所失利益係指「依通常情形，或依已定之計畫、設
    備或其他特別情事，可得預期之利益。」然丁○○與被告僅
    就系爭土地簽定買賣預約，尚未成立本約，買賣契約既未成
    立，大眾企業社依前開約定得向丁○○請求報酬之條件即尚
    未成就，故大眾企業社對丁○○之報酬請求自不得評價為其
    預期之利益，其依民法第226條第1項、第216條規定請求賠
    償委託總價2％即屬無據。
八、就前開爭點(四)方面：丁○○交付予大眾企業社之50萬元斡旋
    金，因未符合系爭契約一第8條第2項所定要件，而未能轉換
    為定金，不生大眾企業社代被告受領50萬元定金之問題，既
    如前述，準此，丁○○依民法第249條第3款、系爭契約二第
    5條第4項約定請求被告加倍返還定金，於法不合，不應准許
    。
九、從而，大眾企業社依系爭契約一第12條第1項約定請求被告
    給付646,800元，及自起訴狀繕本送達翌日即96年11月8日起
    （依民法第229條第2項規定，遲延利息應自請求之翌日起算
    ）至清償日止，按年息百分之五計算之利息，為有理由，應
    予准許，逾此部分之請求為無理由，應予駁回。兩造均陳明
    願供擔保以代釋明請准宣告假執行及免為假執行，就大眾企
    業社勝訴部分（如主文第1項所示），經核均無不合，爰酌
    定相當擔保金額准許之，至於原告敗訴部分，其假執行之聲
    請已無依據，應併予駁回。本件事證已臻明確，兩造其餘攻
    擊防禦方法與舉證，均無礙勝負判斷，爰不一一論列，附此
    敘明。
十、訴訟費用負擔之依據：民事訴訟法第79條、第85條第1項。
中    華    民    國    97    年    6     月    20    日
                      臺灣花蓮地方法院民事庭
                          法      官  楊碧惠
以上正本係照原本作成。
如不服本判決，應於送達後20日內，向本院提出上訴狀並表明上
訴理由，如於本判決宣示後送達前提起上訴者，應於判決送達20
日內補提上訴理由書(須附繕本)。
中    華    民    國    97    年    6     月    25    日
                          法院書記官  紀龍年


司法院資訊處製作；財團法人民間司法改革基金會備份。
